【裁判字號】    98,消債更,279
【裁判日期】    981204
【裁判案由】    更生事件
【裁判全文】
臺灣臺北地方法院民事裁定           98年度消債更字第279號
聲  請  人
即債務人    甲○○
代  理  人  蔡富強律師
上列當事人因消費者債務清理事件聲請更生，本院裁定如下：
    主  文
更生及保全處分之聲請均駁回。
聲請費用由聲請人負擔。
    理  由
一、按債務人不能清償債務或有不能清償之虞者，得依本條例所
    定更生或清算程序，清理其債務，消費者債務清理條例（下
    稱本條例）第3條定有明文。又聲請更生或清算不合程式或
    不備其他要件者，法院應以裁定駁回之，但其情形可以補正
    者，法院應定期間先命補正，復為本條例第8條所明定。若
    最大債權銀行所提出之債務清償方案顯為債務人可負擔，僅
    因債務人拒不接受而協商不成立，導致無法依協商結果逐步
    清償其債務，應認為債務人並無不能清償債務之虞，僅自行
    選擇不清償債務，即不能認為符合本條例第3條之規定，其
    更生之聲請即無從認為合法，合先敘明。
二、本件聲請人主張其因借款投資失敗，又於96年11月遭逢失業
    ，無法順利覓得新職，導致收入中斷，積欠卡債，無法負擔
    債務，聲請人於97年8月間向最大債權銀行華南商業銀行（
    以下簡稱華南銀行）請求共同協商債務清償方案，但因無收
    入而導致協商不成立，爰依消費者債務清理條例第153條規
    定，向法院聲請更生，並聲請保全處分。經查：
  (一)由聲請人所提出之財產及收入狀況說明書可知，聲請人每月
    平均收入約為56,855元，每月需支出租金21,000元、日常衣
    食住行開銷20,000元，交通費5000元，子女學費及補習費
    11,800元，水電瓦斯1300元、電話手機費1000元、保險費
    15,330元、雜支3000元、勞工貸款3489元，共計81,919元之
    必要支出。然查：
  1.聲請人所支出之租金、日常衣食住行開銷，交通費，子女學
    費及補習費、水電瓦斯、電話手機費等費用，均未檢附任何
    單據或其他證據以實其說，甚至租屋地址亦付之闕如，已無
    從認為屬實。
  2.況且，以聲請人尚有鉅額負債未能清償之狀況下，自應盡力
    撙節開支以清償自己過去積欠之債務，不能以與無負債之人
    相同之水準進行消費。聲請人並未陳報其租屋地址，其聲請
    狀所載住所地在台北市○○○路，顯屬台北市○○地段，若
    聲請人因租賃此處致需支付高達每月21,000元之租金，則聲
    請人應權衡其經濟能力租賃郊區或其他租金較低之房屋，要
    無不犧牲自身享受僅一味要求減免債務之理。另聲請人陳報
    之手機電話費每月高達1,000元、交通費5,000元等，均顯然
    高於一般國民開支水準，雜支3,000元更不知內容為何，均
    不能認為必要。
  3.又，聲請人之子女分別為84年次、86年次，此有戶籍謄本在
    卷可稽（本院卷第32至33頁），均處於接受國民義務教育之
    年齡。聲請人所陳報之子女教育補習費，並未敘明詳目，不
    知其實際項目為何。聲請人子女僅需就讀公立學校，所享有
    之教育資源即已與一般國民無異，而國中小公立學校學雜費
    顯無高達每月11,800元（以每學期5月計算，每學期高達
    59,000元）之理。至於自行選擇私立學校或課餘另行補習之
    費用，已超過一般國民所享受之教育資源水準，僅可於經濟
    上行有餘力時支出，否則於債務人尚積欠大筆債務之狀況下
    ，無異以債權人之費用為聲請人子女提供高檔教育，顯非事
    理之平。
  4.至於保險費支出部分，聲請人本已享有全民健康保險及勞工
    保險，就基本之醫療照顧、職災、生育、傷病、失能、老年
    、死亡等均享有保險給付，並未低於一般國民所享有之生存
    保障；況聲請人所投保之保單，其險種包含繳費20年之終身
    壽險及靈活理財變額保險，有聲請人提出之保險單可稽（本
    院卷第34至39頁）。上開保險顯屬儲蓄理財性質，係為個人
    理財增加財富之用，聲請人既已更生，其支出即應以維持基
    本生活為限度。我國政策上既已提供全民健康，足敷一般國
    民所需之健康保險照顧，自無允許聲請人置其已積欠之鉅額
    債務於不顧，反而繼續儲蓄理財累積個人財富之理，是以該
    等保險費用之支出均屬無必要。
  5.按家庭生活費用，除法律或契約另有約定外，由夫妻各依
    其經濟能力、家事勞動或其他情事分擔之；負扶養義務者有
    數人而其親等同一時，應各依其經濟能力，分擔義務，民法
    第1003條之1、第1115條分別定有明文，是以家庭生活費用
    子女扶養費用均應由夫妻視其能力分擔，並無僅能平分之理
    。聲請人所陳報之支出項目，其中房租、食衣住行開支、子
    女學費及補習費，水電瓦斯、電話手機費等，均顯屬家庭生
    活費用或子女扶養費用。由聲請人配偶之綜合所得稅各類所
    得資料單可知，其配偶97年度所得總額高達1,175,313元，
    平均每月收入高達97,943元，經濟能力遠優於聲請人，甚至
    足以負擔聲請人所聲稱之全戶必要生活開銷而綽綽有餘，自
    應負擔較聲請人更高比例之家庭生活及子女扶養費用，斷無
    將所有家庭開支均歸聲請人一人負擔，財富均由配偶累積之
    理。聲請人執此種不合理之計算方式，主張其入不敷出，冀
    圖減免債務，顯無可採。
  (二)聲請人另稱，因96年11月遭逢失業，無力還款云云，但並未
    提出任何文件，可供證明其係遭非自願性解雇，經本院依職
    權向勞工保險局函查結果，原告亦未有請領失業給付之資料
    ，此有勞工保險局98年10月13日保給綜字第09810273870號
    函在卷可稽（本院卷第57頁）。經本院於98年8月4日裁定命
    其補正離職原因之證明文件，聲請人於98年8月10日收受裁
    定，有送達回證在卷可考（本院卷第14頁），迄今仍未補正
    ，更無從認為聲請人係非自願性失業而非自願選擇離職。且
    由富邦人壽保險股份有限公司所提供之保單繳費記錄可知，
    聲請人所承保之編號Ｚ000000000保單，曾於97年7月4日申請
    復繳，並補繳保費17630元，98年4月7日亦如期繳納保費
    17,233元；更有甚者，聲請人之配偶更於97年12月23日以聲
    請人為被保險人，投保20年期之保本保險壽險，此有富邦人
    壽98年10月27日九十八富壽諮二字第1235號函在卷可考（本
    院卷第63至65頁）。倘如聲請人所述，因聲請人96年11月遭
    逢失業，家庭經濟陷入經濟困境無法償還債務云云，何以有
    能力於失業後尚未謀得新職前不僅申請復繳保費，尚可新增
    其他保單，顯見聲請人所稱因失業無力還款云云，無可採信
    。
  (三)依聲請人所陳報之聲請前兩年收入（95年1月1日至96年12月
    31日）計算，聲請人每月平均收入56,858元（1,364,518/
    24= 56,858)。聲請人雖稱於96年11月失業，然依聲請人之
    勞保投保資料，聲請人97年10月10日起又加保於奇鎂科技股
    份有限公司，投保薪資每月43,900元，迄未退保，此有勞保
    局電子閘門查詢作業被保險人投保資料查詢結果可稽（本院
    卷第58至59頁），更有聲請人提出之在職證明可佐（本院卷
    第10頁）。縱僅以聲請人於奇鎂科技股份有限公司之勞保投
    保薪資計算，月薪43,900元扣除行政院主計處98年台北市每
    人最低生活費為14,558元後，尚有近3萬元可供清償債務。
    況聲請人過去收入尚佳，其配偶更屬高收入者，尚有多張儲
    蓄型保單，縱工作一時無法銜接，亦無立即陷於絕境之理，
    遑論其離職原因無從認為係屬非自願（詳如前(二)所述），若
    係自願離職，更不得執此作為無法清償債務之理由。最大債
    權銀行華南銀行所提供之清償方案為月付9,800元，利率3％
    ，12年期，此有清償方案申請書在卷可稽（本院卷第47至49
    頁、第55頁），確屬聲請人之能力可負擔之範圍，然聲請人
    委託律師所撰寫之信函表示聲請人每月僅願償還債務3,000
    元云云（本院卷第9至10頁），顯然係可清償債務而不清償
    ，不得認為其有何不能清償債務或不能清償之虞。
三、綜上所述，最大債權銀行提出每月繳款9,800元，為期12年
    之協商方案，顯屬聲請人可負擔之方案，並無任何不合理之
    處。聲請人拒絕銀行所提顯可負擔之方案，致使前置協商不
    成立，逕行向本院聲請更生冀圖進一步降低還款，顯難認為
    聲請人業已誠實踐行前置協商程序而仍協商不成立，因而無
    法清償債務，揆諸前開說明，不能認為聲請人有不能清償債
    務或不能清償之虞，本件聲請更生之要件顯然不備，且又無
    從補正，依首揭條文之意旨，自應駁回其更生之聲請。
四、本件聲請人更生之聲請既經駁回，則其保全處分之聲請亦失
    所附麗，應併予駁回。
五、爰裁定如主文。
中    華    民    國    98    年    12    月    4     日
              民事第三庭    法      官  陳怡雯
上為正本係照原本作成。
如不服本裁定，應於裁定送達後10日內，以書狀向本院提出抗告
，並繳納抗告費新臺幣1千元。
中    華    民    國    98    年    12    月    4     日
                            書  記  官  鄭美華

司法院資訊處製作；財團法人民間司法改革基金會備份。
